臺灣高等法院刑事判決
110年度上訴字第3275號
上  訴  人  
即  被  告  黃永輝


上列上訴人因詐欺案件，不服臺灣新北地方法院110年度審易字
第665號，中華民國110年8月31日第一審判決（起訴案號：臺灣
新北地方檢察署110年度偵字第2085號），提起上訴，本院判決
如下：
    主  文
原判決關於罪刑部分撤銷。
黃永輝犯三人以上共同詐欺取財罪，處有期徒刑壹年貳月。
其他（沒收部分）上訴駁回。
    事  實
一、黃永輝於民國109年10月間，經蔡廷緯（所涉本案犯行尚未
    據起訴）介紹工作並交付工作手機，工作內容為依指示前往
    特定地點領取物品，持往指定地點交付予不認識之人，即可
    獲得優渥報酬，已可預見係加入以實施詐欺為手段之犯罪集
    團，所從事之工作亦係為遂行詐騙，然縱發生仍不違背其本
    意，而參與由蔡廷緯及真實姓名年籍不詳、綽號「派大星」
    等三人以上成年人以實施詐術為手段，所組成具有持續性、
    牟利性、結構性之詐欺集團犯罪組織（下稱本案詐欺集團）
    ，共同意圖為自己不法之所有，基於三人以上共同詐欺取財
    、洗錢之犯意聯絡，由該集團某成員於109年11月24日上午1
    0時許，撥打電話向徐周素貞佯稱：其涉嫌洗錢，將凍結資
    金並拘提，需先繳納保證金云云，致徐周素貞陷於錯誤，遂
    於同日下午3時28分許，提領新臺幣（下同）58萬元至新北
    市○○區○○路000號，由黃永輝依「派大星」指示前往取款，
    再依指示前往新北市三峽區龍學公園將該款項交予該集團不
    詳成員，以此層層移轉之洗錢方式，意圖掩飾犯罪所得來源
    ，製造金流斷點致無從追查，而隱匿該等犯罪所得之去向，
    黃永輝則因此獲得700元之報酬。嗣因徐周素貞察覺受騙報
    警處理，始循線查獲上情。
二、案經徐周素貞訴由新北市政府警察局三峽分局報請臺灣新北
    地方檢察署檢察官偵查起訴。
    理  由
壹、證據能力
一、所涉組織部分：
　㈠按關於違反組織犯罪防制條例之罪，訊問證人之筆錄，以在
    檢察官或法官面前作成，並經踐行刑事訴訟法所定訊問證人
    之程序者為限，始得採為證據。組織犯罪防制條例第12條第
    1項定有明文。此係於以立法排除被告以外之人於警詢或檢
    察事務官調查中所為之陳述，得適用刑事訴訟法第159條之2
    、第159條之3及第159條之5之規定，是證人於警詢時之陳述
    ，於違反組織犯罪防制條例案件，絕對不具有證據能力，自
    不得採為判決基礎（最高法院107年度台上字第3589號判決
    意旨參照）。
　㈡被告黃永輝所涉違反組織犯罪防制條例之罪部分，告訴人徐
    周素貞於警詢時以證人身分所為之陳述，依前揭組織犯罪防
    制條例之特別規定及說明，不具證據能力而不得採為判決基
    礎（就其他所涉加重詐欺取財、一般洗錢罪等部分則不受此
    限制）。
二、所涉其他加重詐欺、一般洗錢部分：
　　本案下列所引用被告以外之人於審判外之陳述，檢察官迄本
    案言詞辯論終結時均未爭執證據能力，上訴人即被告黃永輝
    亦未曾聲明關於證據能力之異議，本院審酌該證據資料製作
    時之情況，亦無違法不當或證明力明顯過低之瑕疵，以之作
    為證據應屬適當，依刑事訴訟法第159條之5之規定，認該供
    述證據具證據能力。至卷內所存經本判決引用之非供述證據
    部分，經核與本件待證事實均具有關聯性，且無證據證明係
    違反法定程序所取得，依刑事訴訟法第158條之4反面解釋，
    均有證據能力。
貳、認定事實：
    上開犯罪事實，業據被告於原審準備程序及審理時坦承不諱
    （見原審卷第70、77頁；被告於本院審理程序經合法傳喚而
    未到庭），並有告訴人所提供本案詐欺集團成員傳送之偵查
    卷宗照片2紙、假扣押處分命令照片1紙、監視器影像畫面照
    片、被告行徑路線圖、被告所持用門號0000000000號行動電
    話之網路使用歷程資料表、告訴人之郵局帳號000000000000
    00號帳戶歷史交易明細資料等件在卷可稽，就所涉加重詐欺
    及洗錢部分犯行亦與證人即告訴人徐周素貞之證述情節相符
    ，足認被告前開任意性自白與事實相符而可採信，本案事證
    明確，被告犯行堪以認定，應依法論科。
參、論罪：　　
一、按組織犯罪防制條例係藉由防制組織型態之犯罪活動為手段
    ，以達成維護社會秩序、保障人民權益之目的，乃於該條例
    第3條第1項前段與後段，分別對於「發起、主持、操縱、指
    揮」及「參與」犯罪組織者，依其情節不同而為處遇，行為
    人雖有其中一行為（如參與），不問其有否實施各該手段（
    如詐欺）之罪，均成立本罪。然在未經自首或有其他積極事
    實，足以證明其確已脫離或解散該組織之前，其違法行為，
    仍繼續存在，即為行為之繼續，而屬單純一罪，至行為終了
    時，仍論為一罪。行為人參與一詐欺犯罪組織，並於參與該
    犯罪組織之期間分工加重詐欺行為，先後加重詐欺數人財物
    ，雖其參與犯罪組織之時、地與加重詐欺取財之時、地，在
    自然意義上非完全一致，然二者仍有部分合致，且犯罪目的
    單一，依一般社會通念，認應評價為一罪方符合刑罰公平原
    則，應屬想像競合犯，如予數罪併罰，反有過度評價之疑，
    實與人民法律感情不相契合；且因其同時觸犯侵害一社會法
    益之參與犯罪組織罪及侵害數人財產法益之加重詐欺取財罪
    ，應僅就其首次犯行論以參與犯罪組織罪及加重詐欺罪之想
    像競合犯，而其後之犯行，乃為其參與該犯罪組織之繼續行
    為，為避免重複評價，當無從將一參與犯罪組織行為割裂再
    另論一參與犯罪組織罪，而與其後所犯加重詐欺罪從一重論
    處之餘地。如行為人於參與同一詐欺集團之多次加重詐欺行
    為，因部分犯行發覺在後或偵查階段之先後不同，肇致起訴
    後分由不同之法官審理，為裨益法院審理範圍明確、便於事
    實認定，即應以數案中「最先繫屬於法院之案件」為準，以
    「該案件」中之「首次」加重詐欺犯行與參與犯罪組織罪論
    以想像競合。縱該首次犯行非屬事實上之首次，亦因參與犯
    罪組織之繼續行為，已為該案中之首次犯行所包攝，該參與
    犯罪組織行為之評價已獲滿足，自不再重複於他次詐欺犯行
    中再次論罪，俾免於過度評價及悖於一事不再理原則。至於
    「另案」起訴之他次加重詐欺犯行，縱屬事實上之首次犯行
    ，仍需單獨論以加重詐欺罪，以彰顯刑法對不同被害人財產
    保護之完整性，避免評價不足（最高法院107年度台上字第1
    066號、109年度台上字第3945號判決意旨可參）。
二、洗錢防制法第2條明文規定各種洗錢態樣，而將洗錢行為之
    處置、多層化及整合等各階段，全部納為洗錢行為，並於第
    14條第1項規定涉及第3條所定前置特定犯罪之洗錢行為成立
    犯罪。以日益猖獗之詐欺集團犯罪為例，詐欺集團向被害人
    施用詐術後，為隱匿其詐欺所得財物之去向，而令被害人將
    其款項轉入該集團所持有、使用之人頭帳戶，並由該集團所
    屬之車手前往提領詐欺所得款項得逞，檢察官如能證明該帳
    戶內之資金係本案詐欺之特定犯罪所得，即已該當於該法第
    14條第1項之一般洗錢罪。是倘行為人意圖掩飾、隱匿詐欺
    集團之特定犯罪所得來源，而將特定犯罪所得交予其他共同
    正犯而移轉之，因而有隱匿其去向之效果，即難認僅單純犯
    罪後處分贓物之行為，應構成該法第2條第1或2款之洗錢行
    為（最高法院108年度台上字第2500、3993號、109年度台上
    字第436號判決意旨參照）。
三、查被告所加入參與之本案詐欺集團，為3人以上以實施詐欺
    為手段所組成具有持續性及牟利性之有結構性組織，與組織
    犯罪防制條例第2條第1項規定所定義之「犯罪組織」相符，
    被告於本案中經蔡廷緯交付工作手機與集團成員聯絡，並依
    「派大星」之指示前往向詐欺被害人取款後轉交款項，自該
    當於組織犯罪防制條例第3條第1項後段之參與犯罪組織罪。
    而本案於110年4月20日繫屬於原審法院，為被告所參與同一
    詐騙集團不同詐騙案件（均係由被告擔任取款車手，並依指
    示將款項轉交予集團其他成員）中最先繫屬於法院之案件，
    有本院被告前案紀錄表可稽（被告所涉另案固經臺灣士林地
    方檢察署檢察官於110年2月25日以110年度偵字第2002號提
    起公訴，然於110年6月22日始經臺灣士林地方法院以110年
    度審訴字第562號案件繫屬），依上開說明，應由本院就本
    案論處被告之參與犯罪組織罪；又本案詐欺集團成員對告訴
    人徐周素貞施以詐術，致其陷於錯誤交付金錢，使該集團得
    以遣被告收取款項，並由轉交層層上繳之方式隱匿該犯罪所
    得去向，依上開說明，自非僅係取得犯罪所得，而兼有洗錢
    防制法第2條第2款之洗錢行為，自應論以同法第14條第1項
    之一般洗錢罪。
四、是核被告所為，係犯組織犯罪防制條例第3條第1項後段之參
    與犯罪組織罪、刑法第339條之4第1項第2款之三人以上共同
    犯詐欺取財罪、洗錢防制法第14條第1項之一般洗錢罪。至
    告訴人固陳稱：本案詐欺集團成員係冒用「主任檢察官陳瑞
    仁」之名義，並以LINE傳送蓋有「台北士林地檢署」大印之
    偽造「臺灣士林地方法院檢察署政務科偵查卷宗」照片之方
    式對其施以詐術等語，然被告既僅為出面收取款項之「車手
    」，為本案詐欺集團之最下游成員，尚無證據可證被告知悉
    該詐欺集團係以冒用公務員名義及偽造公文書之方式為詐欺
    ，難認其亦該當此部分罪名，併此敘明。
五、按共同正犯之成立，祇須具有犯意之聯絡，行為之分擔，既
    不問犯罪動機起於何人，亦不必每一階段犯行，均經參與；
    而此犯意之聯絡，不以數人間直接發生、明示或事前有所協
    議為限，縱屬間接之聯絡、默示或於行為當時，出於共同犯
    罪之意思參與，各自分擔犯罪行為之一部，相互利用他人之
    行為，以達其犯罪之目的者，即應對於全部所發生之結果，
    共同負責（最高法院77年台上字第2135號、73年台上字第18
    86號參照）。被告與蔡廷緯、「派大星」等本案詐欺集團成
    員間，分別以招攬成員、撥打電話從事詐騙、出面收取款項
    、將款項彙整朋分之分工方式，各自分擔犯罪行為之一部以
    達犯罪目的，依上開說明，應論以共同正犯。
六、被告以1行為觸犯數罪名，應從一重論以刑法第339條之4第1
    項第2款之三人以上共同犯詐欺取財罪。公訴意旨雖漏未論
    及被告所為涉犯一般洗錢罪、參與犯罪組織罪，惟此部分與
    檢察官起訴之加重詐欺取財罪部分，有想像競合之裁判上一
    罪關係，為起訴效力所及，本院自得併予審究。
肆、罪刑部分撤銷改判、沒收部分上訴駁回：
一、原審同認被告有罪，予以論罪科刑，固非無見，然而，原審
    漏未論及其所為亦犯一般洗錢罪、參與犯罪組織罪，認事用
    法有所違誤，被告提起上訴，空言泛稱原審判決過重，請從
    輕量刑云云，雖無可採，然原判決既有前揭違誤，自應由本
    院予以撤銷改判。
二、爰審酌被告正當青壯之齡，竟不思付出自身勞力或技藝，循
    合法途徑獲取生活所需財物，反而參加本件詐欺集團，共同
    對告訴人施用詐術而騙取金錢，造成告訴人之財產受損，行
    為確屬非當，兼衡其在本件犯行中所扮演之角色及參與犯罪
    之程度，於原審坦承犯行，態度尚可，但迄今未實際賠償告
    訴人所受損害之實據，暨被告之素行、教育程度、職業、家
    庭經濟與生活狀況，以及其犯罪之動機、目的、手段等一切
    情狀，量處如主文第2項所示之刑，以資處罰。另組織犯罪
    防制條例第3條第3項有關犯參與犯罪組織罪應令強制工作之
    規定，業經釋字第812號解釋認屬違憲而失其效力，附此敘
    明。
三、沒收部分上訴駁回：
    按刑法於105年7月1日修正施行後，就沒收制度定性為刑罰
    及保安處分以外之法律效果，具有獨立性，而非刑罰（從刑
    ）。另於刑事訴訟法第455條之27第1項規定：「對於本案之
    判決提起上訴者，其效力及於相關之沒收判決；對於沒收之
    判決提起上訴者，其效力不及於本案判決。」查本案被告係
    就原判決有關罪刑部分提起上訴，效力自應及於沒收部分。
    而原判決就沒收部分，業已敘明：被告擔任本案詐欺集團提
    領贓款之「車手」，雖有依指示收取告訴人受騙交出之款項
    等行為，然尚無確切事證顯示其為本件犯行之主導者，衡情
    應無藉此取得全部或大部分詐騙款項之可能，且依本件詐欺
    集團分工狀態，被告實行前述「車手」行為，實際取得之報
    酬為新臺幣700 元，業據被告於偵查及審理中供承明確，且
    未經扣案，亦未見實際合法發還告訴人之事證，應依法宣告
    沒收，並於全部或一部不能沒收或不宜執行沒收時，追徵其
    價額。經核原審就上開沒收部分之認定，於法均無違誤，是
    應就此部分駁回被告上訴。
伍、被告經本院合法傳喚，無正當理由不到庭，爰不待其陳述，
    為一造辯論判決。
據上論斷，應依刑事訴訟法第368條、第369條第1項前段、第371
條、第364條、第299條第1項前段，組織犯罪防制條例第3條第1
項後段，洗錢防制法第14條第1項，刑法第11條前段、第28條、
第339條之4第1項第2款、第55條，刑法施行法第1條之1第1項，
判決如主文。
本案經檢察官王佑瑜提起公訴，檢察官朱婉綺到庭執行職務。
中　　華　　民　　國　　110 　年　　12　　月　　30　　日
            　　　刑事第八庭  審判長法　官  陳世宗
　　                                法　官  呂寧莉
　　                                法　官  林呈樵
以上正本證明與原本無異。
如不服本判決，應於收受送達後20日內向本院提出上訴書狀，其
未敘述上訴之理由者並得於提起上訴後20日內向本院補提理由書
（均須按他造當事人之人數附繕本）「切勿逕送上級法院」。
                                    書記官　謝雪紅
中　　華　　民　　國　　110 　年　　12　　月　　30　　日
附錄：本案論罪科刑法條全文　
中華民國刑法第339條之4
犯第339條詐欺罪而有下列情形之一者，處1年以上7年以下有期
徒刑，得併科1百萬元以下罰金：
一、冒用政府機關或公務員名義犯之。
二、三人以上共同犯之。
三、以廣播電視、電子通訊、網際網路或其他媒體等傳播工具，
    對公眾散布而犯之。
前項之未遂犯罰之。
組織犯罪防制條例第3條
發起、主持、操縱或指揮犯罪組織者，處3年以上10年以下有期
徒刑，得併科新臺幣1億元以下罰金；參與者，處6月以上5年以
下有期徒刑，得併科新臺幣1千萬元以下罰金。但參與情節輕微
者，得減輕或免除其刑。
具公務員或經選舉產生之公職人員之身分，犯前項之罪者，加重
其刑至二分之一。
犯第1項之罪者，應於刑之執行前，令入勞動場所，強制工作，
其期間為3年。
前項之強制工作，準用刑法第90條第2項但書、第3項及第98條第
2項、第3項規定。
以言語、舉動、文字或其他方法，明示或暗示其為犯罪組織之成
員，或與犯罪組織或其成員有關聯，而要求他人為下列行為之一
者，處3年以下有期徒刑，得併科新臺幣3百萬元以下罰金：
一、出售財產、商業組織之出資或股份或放棄經營權。
二、配合辦理都市更新重建之處理程序。
三、購買商品或支付勞務報酬。
四、履行債務或接受債務協商之內容。
前項犯罪組織，不以現存者為必要。
以第5項之行為，使人行無義務之事或妨害其行使權利者，亦同
。
第5項、第7項之未遂犯罰之。
洗錢防制法第14條
有第二條各款所列洗錢行為者，處7年以下有期徒刑，併科新臺
幣5百萬元以下罰金。
前項之未遂犯罰之。
前二項情形，不得科以超過其特定犯罪所定最重本刑之刑。